---
title: "<img src ='logo2.png' height='40'> Análise do Mercado de Trabalho"
author: 'Núcleo de Dados <br><span style = "font-size: 110%;">ADEPE<br><a href="https://github.com/dteconometrics">`r fontawesome::fa("github", fill = "#282f6b")`</a>&nbsp; <a href="https://www.linkedin.com/in/vinicius-limeira-565117180/">`r fontawesome::fa("linkedin", fill = "#282f6b")`</a>&nbsp; <a href="mailto:vinicius.valenca@adepe.pe.gov.br">`r fontawesome::fa("envelope", fill = "#282f6b")`</a>&nbsp; <a href="https://www.adepe.pe.gov.br/">`r fontawesome::fa("home", fill = "#282f6b")`</a></span>'
date: "2024-04-09"
lang: pt
format: 
  html:
    theme: cosmo
    page-layout: full
    fig-width: 4.5
    fig-height: 3
    fig-dpi: 600
execute:
  echo: false
  warning: false
  message: false   # não exibe avisos resultantes de código
  
---

```{r pacotes}

#| include: false
library(knitr)
library(ipeadatar)
library(dplyr)
library(magrittr)
library(data.table)
library(lubridate)
library(ggplot2)
library(dtplyr)
library(scales)
library(tidyverse)
library(knitr)
library(ipeadatar)
library(sidrar)
library(zoo)
library(scales)
library(timetk)
library(knitr)
library(ggthemes)
library(plotly)
library(writexl)
library(rbcb)
library(ggplot2)
library(vars)
library(readxl)
library(forecast)
library(scales)
library(ggrepel)
library(xtable)
library(xts)
library(ggthemes)
library(purrr)
library(kableExtra)
library(GetTDData)
library(readr)
library(xts)
library(forecast)
library(scales)
library(mFilter)
library(grid)
library(png)
library(rbcb)
library(Quandl)
library(basedosdados)
library(fontawesome)
library(rvest)
library(forcats)

# Fontes 

foot_ibge <- "Fonte: ADEPE com dados do IBGE"
foot_mte <- "Fonte: ADEPE com dados do Ministério da Economia."
foot_mte_2 <- "fonte: ADEPE com dados do IBGE/BCB"

# Cores para os Gráficos 

colors <- c(
  blue       = "#282f6b",
  red        = "#b22200",
  yellow     = "#eace3f",
  green      = "#224f20",
  purple     = "#5f487c",
  orange     = "#b35c1e",
  turquoise  = "#419391",
  green_two  = "#839c56",
  light_blue = "#3b89bc",
  gray       = "#666666",
  pink =       "#c310cc",
  light_green=  "#8dcc10"
  
  )
```


```{r IBGE}
#| include: false
#| 
# IBGE PNADC ----------------------

names1 = c("date","populacao")


populacao = '/t/6022/n1/all/v/606/p/all' %>% 
  get_sidra(api=.) %>% 
  dplyr::mutate(date = parse_date(`Trimestre Móvel (Código)`, format='%Y%m')) %>% 
  dplyr::select(date,Valor) %>% 
  as_tibble()

## Condição 

names = c('date', 'pnea', 'pea', 'desocupada', 'ocupada', 'pia')

condicao_2 = get_sidra(api = '/t/6318/n1/all/v/1641/p/all/c629/all') %>% 
  mutate(date = parse_date(`Trimestre Móvel (Código)`,
                           format = '%Y%m')) %>% 
  dplyr::select(date,"Condição em relação à força de trabalho e condição de ocupação", Valor) %>% 
  spread("Condição em relação à força de trabalho e condição de ocupação", Valor) %>% 
  `colnames<-`(names) %>% 
  as_tibble()


# Juntando os dados 

agregado_pnad = inner_join(populacao, condicao_2,  by='date') %>% 
  rename(populacao = Valor) %>% 
  dplyr::mutate(inativos = populacao - pia, 
        desemprego = round((desocupada/pea) * 100, 1),
         participacao = pea/pia*100) %>% 
  dplyr::select(date, populacao, inativos, pia, pea, pnea, ocupada, desocupada,
         desemprego, participacao)


## Formato long 

agregado_pnad_long =
  agregado_pnad %>%
  gather(variavel, valor, -date)

## Apenas o Desemprego 

desocupado =  '/t/6381/n1/all/v/4099/p/all/d/v4099%201' %>% 
  get_sidra(api=.) %>% 
  dplyr::mutate(date = parse_date(`Trimestre Móvel (Código)`,
                           format = '%Y%m')) %>% 
  dplyr::select(date, "pd" = "Valor") %>% 
  as_tibble()



desocupado_pe = '/t/4099/n3/26/v/4099/p/all/d/v4099%201' %>% 
  get_sidra(api=.) %>% 
  dplyr::mutate(date = as.yearqtr(`Trimestre (Código)`, format = '%Y%q')) %>% 
  dplyr::select(date, "pd" = "Valor") %>% 
  as_tibble()

## Dados Referentes a Categorias 

ocupacao_categoria = '/t/6320/n1/all/v/4090/p/all/c11913/allxt' %>% 
  get_sidra(api=.) %>% 
  mutate(date = parse_date(`Trimestre Móvel (Código)`, format = '%Y%m')) %>% 
  dplyr::select(date, "Posição na ocupação e categoria do emprego no trabalho principal", Valor) %>% 
  spread('Posição na ocupação e categoria do emprego no trabalho principal', Valor) %>% 
  rename('Emprego sem Carteira' = 'Empregado no setor privado, exclusive trabalhador doméstico - com carteira de trabalho assinada',
         'Emprego com Carteira' = 'Empregado no setor privado, exclusive trabalhador doméstico - sem carteira de trabalho assinada') %>% 
  as_tibble()

ocupacao_categoria_long = ocupacao_categoria %>% 
  gather(variavel, valor, -date)


ocupacao_pe = '/t/4097/n3/26/v/4090/p/all/c11913/all' %>% 
  get_sidra(api=.) %>% 
  mutate(date =  as.yearqtr(`Trimestre (Código)`, format = '%Y%m')) %>% 
  dplyr::select(date, "Posição na ocupação e categoria do emprego no trabalho principal", Valor) %>% 
  pivot_wider(names_from =  "Posição na ocupação e categoria do emprego no trabalho principal",
              values_from = Valor)

## Pnad Massa 

pnad_massa = get_sidra(api = '/t/6392/n1/all/v/6288,6293/p/all') %>% 
  dplyr::mutate(date = parse_date(`Trimestre Móvel (Código)`,
                           format = '%Y%m')) %>% 
  dplyr::select(date, Valor, 'variavel'='Variável') %>% 
  pivot_wider(names_from = variavel,
              values_from = Valor) %>% 
  dplyr::rename(habitual =  "Massa de rendimento mensal nominal das pessoas de 14 anos ou mais de idade ocupadas na semana de referência com rendimento de trabalho, habitualmente recebido em todos os trabalhos",
                efetivo = "Massa de rendimento mensal real das pessoas de 14 anos ou mais de idade ocupadas na semana de referência com rendimento de trabalho, habitualmente recebido em todos os trabalhos" 
                ) %>% 
  as.tibble()


# Rendimento por setor 

pnad_setor = '/t/6391/n1/all/v/5932/p/all/c888/47948,47949,47950,56627' %>% 
  get_sidra(api=.) %>% 
  dplyr::mutate(date = parse_date(`Trimestre Móvel (Código)`, format = '%Y%m')) %>% 
  dplyr::select(date, "setor" = "Grupamento de atividade no trabalho principal", Valor) %>% 
  pivot_wider(names_from = "setor",
              values_from = Valor) %>% 
  dplyr::rename(comercio = "Comércio, reparação de veículos automotores e motocicletas",
                servicos = "Outros serviços",
                construcao =  "Construção",
                industria = "Indústria geral") %>% 
  as_tibble()


pnad_setor_long = pnad_setor %>% 
  gather(variavel, valor, -date) %>% 
  mutate(date = as.Date(date))




# Pnad Tri Para Pernambuco  --------------------------------

# Coleta dos Dados

## Polulção Pernambuco 

names = c("date", "populacao")

populacao_pe = "/t/6462/n3/26/v/606/p/all" %>% 
  get_sidra(api=.) %>% 
  dplyr::mutate(date = as.yearqtr(`Trimestre (Código)`, format = '%Y%q')) %>% 
  dplyr::select(date, Valor) %>% 
  `colnames<-`(names) %>% 
  as_tibble()

## Desemprego Pernambuco 

## Coleta e Tratamento dos Dados 

names2 <- c("date", "populacao_pe")

populacao_pe = '/t/6462/n3/26/v/606/p/all' %>% 
  get_sidra(api =.) %>% 
  dplyr::mutate(date = parse_date(`Trimestre (Código)`, format = '%Y%m')) %>% 
  dplyr::select(date, Valor) %>% 
  as_tibble()

# Condição PE  

names_pe = c('date', 'pnea_pe', 'pea_pe', 'desocupada_pe', 'ocupada_pe', 'pia_pe')

condicao_pe = '/t/6463/n3/26/v/1641/p/all/c629/all' %>% 
  get_sidra(api =.) %>% 
  dplyr::mutate(date = parse_date(`Trimestre (Código)`, format = '%Y%m')) %>% 
  dplyr::select(date,"Condição em relação à força de trabalho e condição de ocupação", Valor) %>% 
  spread("Condição em relação à força de trabalho e condição de ocupação", Valor) %>% 
  `colnames<-`(names_pe) %>% 
  as_tibble()
  
## Desocupado Pernambuco 


desocupado_pe = '/t/4099/n3/26/v/4099/p/all/d/v4099%201' %>% 
  get_sidra(api=.) %>% 
  dplyr::mutate(date = as.yearqtr(`Trimestre (Código)`, format = '%Y%q')) %>% 
  dplyr::select(date, "pd" = "Valor") %>% 
  as_tibble()

## Juntar os dados de Pernambuco 

agregado_pe = inner_join(populacao_pe, condicao_pe, by = 'date') %>% 
  rename(populacao = Valor) %>% 
  dplyr::mutate(
    inativos_pe = populacao - pia_pe,
    desemprego_pe = round((desocupada_pe/pea_pe)* 100, 1),
    participacao_pe = pea_pe/pia_pe *100) %>% 
    dplyr::select(date, populacao, inativos_pe, pia_pe, pea_pe, ocupada_pe, desocupada_pe,
                desemprego_pe, participacao_pe)



agregado_pe_st = agregado_pe %>% 
  dplyr::select(date, desemprego_pe, participacao_pe)


agregado_st <- ts(subset(agregado_pe_st, select = -date), frequency = 4, start = c(2012,01))



## Formato long 

agregado_pe_long = agregado_pe %>% 
  gather(variavel, valor, -date)



## Rendimento Trimestral dos Salários


pnad_rendimento_tri = get_sidra(api= '/t/5437/n1/all/v/5932/p/all/c58/95253') %>% 
  dplyr::mutate(date = as.yearqtr(`Trimestre (Código)`, format = '%Y%q')) %>% 
  dplyr::select(date, "value" = Valor) %>% 
  as_tibble()



## Rendimento por setor Pernambuco

rendimento_pe = '/t/5442/n3/26/v/5932/p/all/c888/47948,47949,47950,56627' %>% 
  get_sidra(api = .) %>% 
  dplyr::mutate(date = as.yearqtr(`Trimestre (Código)`, format = '%Y%q')) %>% 
  dplyr::select(date, "setor" = "Grupamento de atividade no trabalho principal", Valor) %>% 
  spread("setor", Valor) %>% 
  dplyr::rename(comercio = "Comércio, reparação de veículos automotores e motocicletas",
                servicos = "Outros serviços",
                construcao =  "Construção",
               industria = "Indústria geral")



rendimento_pe_long = rendimento_pe %>% 
  gather(variavel, valor, -date) %>% 
  mutate(date = as.Date(date))



## Massa Pernambuco 


massa_pe = '/t/6421/n3/26/v/8745,8747/p/all/c12029/99383' %>% 
  get_sidra(api=.) %>% 
  dplyr::mutate(date = as.yearqtr(`Trimestre (Código)`, format = '%Y%q')) %>% 
  dplyr::select(date, Valor, "variavel" = "Variável") %>% 
  pivot_wider(names_from = variavel,
              values_from = Valor) %>% 
  dplyr::rename(habitual = "Massa de rendimento mensal real das pessoas de 14 anos ou mais de idade ocupadas na semana de referência com rendimento de trabalho, habitualmente recebido no trabalho principal",
                efetivo = "Massa de rendimento mensal real das pessoas de 14 anos ou mais de idade ocupadas na semana de referência com rendimento de trabalho, efetivamente recebido no trabalho principal")

## Ocupação por Categoria 





```


```{r caged, eval=FALSE}

## Caged Brasil----------------------- 

## Dados do Caged Nacional 

variaveis <- ipeadatar::available_series()

df_caged = ipeadata(c("CAGED12_SALDON12"), language = "br")
caged_demissoes = ipeadatar::ipeadata(c("CAGED12_DESLIGN12"), language = "br")
caged_admissoes = ipeadatar::ipeadata(c("CAGED12_ADMISN12"), language = "br")



parametros <- list(
api_caged = "CAGED12_SALDON12")


raw_caged <- ipeadatar::ipeadata(code = parametros$api_caged)


# Saldo do Novo CAGED
saldo <- raw_caged %>%
  dplyr::select(date, value) %>% 
  dplyr::mutate(value = value / 1000) %>% 
  dplyr::rename(saldo = value) %>% 
  dplyr::as_tibble()

caged_demissoes <- caged_admissoes %>% 
  dplyr::select(date, value) %>% 
  dplyr::mutate(value = value / 1000) %>% 
  dplyr::rename(desligamentos = value) %>% 
  dplyr::as_tibble()


caged_admissoes <- caged_admissoes %>% 
  dplyr::select(date, value) %>% 
  dplyr::mutate(value = value / 1000) %>% 
  dplyr::rename(admissoes = value) %>% 
  as_tibble()


dados_caged = inner_join(saldo, caged_demissoes, by = "date")
caged_final = inner_join(dados_caged, caged_admissoes, by = "date")



## Caged Pernambuco e Nordeste ----------------------

# Microdados do Caged -------------------------


```


```{r seguro desem, eval=FALSE}


url = 'http://pdet.mte.gov.br/images/Seguro-Desemprego/202312/3-%20S%C3%A9rie%20Hist%C3%B3rica%20do%20Seguro-Desemprego%20-%202000%20a%202023%20-%20Atualizado%20em%2011.01.2024.xlsx'

download.file(url, destfile = 'seguro.xlsx', mode='wb')
data = read_excel('seguro.xlsx', sheet="Tabela 1", skip=5) %>%
  drop_na()

dates = parse_date_time(colnames(data[-1]),
                        orders='%Y/%m')
names = data$...1
data = t(data[,-1])
row.names(data) = NULL
colnames(data) = names

## Todos os Estados 

seguro = 
  data %>%
  as_tibble() %>%
  mutate(DATES = dates) %>%
  rename(date = DATES) %>% 
  dplyr::select(date, everything())


seguro_long = seguro %>% 
  pivot_longer(cols = -date, names_to = "regiao", values_to = "value") %>% 
  mutate(date = as.Date(date))







```

::: {.grid}

::: {.g-col-5}
## Desemprego no Brasil 


- A taxa de desocupação apresentou nova redução em junho, atingindo 6,9\%, conforme esperado, permanecendo estável após o ajuste sazonal. A taxa de participação subiu para 62,2\%, com a população ocupada alcançando um recorde histórico de 101,8 milhões de pessoas. Já a população desocupada diminuiu para o menor nível registrado desde fevereiro de 2015.

- Tanto os empregos formais quanto os informais vêm registrando crescimento, com destaque para o aumento mais expressivo entre os empregos formais, que apresentam uma taxa de crescimento anual de 2,7\%. A taxa de informalidade atingiu 38,6\%, representando uma leve queda em comparação ao primeiro trimestre deste ano.

- A renda está em forte expansão, com a massa salarial atingindo um novo recorde. O rendimento médio habitual teve um aumento anual de 5,8\% acima da inflação, enquanto o rendimento efetivamente registrado no trimestre apresentou um crescimento real de 6,1\%, ultrapassando os níveis projetados pela tendência de crescimento pré-pandemia. A massa de rendimento habitual real alcançou R$ 322 bilhões, uma alta de 9,2\% no ano, o que deve sustentar o crescimento do consumo das famílias no segundo semestre.



:::

:::{.g-col-5}
::: panel-tabset

### Taxa de Desocupação 

```{r fig.height=5, fig.width=5}

desocupado %>% 
  slice_tail(n=24) %>% 
  ggplot2::ggplot(aes(x = date , y=pd))+
  geom_line(size = .8, colour = "gray")+
  scale_x_date(breaks = date_breaks("1 months"),
               labels = date_format("%b/%Y"))+
  theme(axis.text.x = element_text(angle = 45, hjust = 1) )+
  geom_point(size=9, shape = 21, colour = "black", fill = alpha("darkblue", 0.5))+
  geom_text(aes(label = pd, size = 1.2,
                hjust = 0.6, vjust = 0.6))+
  ggthemes::theme_pander()+
  xlab('')+ylab('milhões de pessoas')+
  labs(title = "Populaçao desocupada na PNAD Continua", 
       caption = foot_ibge)+
  theme(legend.position = "none")

```

### Participação 

```{r}

last_desem <- agregado_pnad_long %>% 
  filter(variavel %in% c('desemprego')) %>% 
  group_by(variavel) %>% 
  filter(date == max(date)) %>% 
  ungroup()

agregado_pnad_long =
  agregado_pnad %>%
  gather(variavel, valor, -date)

filter(agregado_pnad_long, 
       variavel %in% c('desemprego', 'participacao')) %>%
  filter(date > "2020-01-01") %>% 
  ggplot(aes(x = date, y = valor, colour = variavel)) +
  geom_line(size = 0.8) +
  scale_color_manual(values = c("desemprego" = "darkblue",  "participacao" = "gray")) +  # Adicionado parêntese de fechamento aqui
  geom_text(data = last_desem, aes(label = valor), vjust = 2.5, hjust = 2, nudge_x = 1) +  # Adicionado parêntese de fechamento aqui
  facet_wrap(~variavel, scales = 'free') +
  theme_pander() +
  labs(x = '', y = '', title = '', caption = foot_ibge) +
  theme(legend.position = 'none')  # Removido parêntese extra no final

```


### Categoria


```{r}
ocupacao_categoria_long =
  ocupacao_categoria %>%
  gather(variavel, valor, -date)

filter(ocupacao_categoria_long,
       variavel %in% c('Conta própria', 'Emprego com Carteira', 
                       "Emprego sem Carteira",
                       "Empregador")) %>%
  filter(date > "2020-01-01") %>% 
  ggplot(aes(x=date, y=valor, colour=variavel))+
  geom_line(size=.8, color='darkblue')+
  theme_pander()+
  facet_wrap(~variavel, scales='free')+
  theme(legend.position = 'none', 
        strip.text = element_text(size=7, face='bold'))

```

:::


:::{.g-col-5}
::: panel-tabset

### Rendimento 
```{r fig.height=6, fig.width=6}

colours_5 <- c("darkblue","gray", "#d62728", "#ff7f0e")



last_obs_comp_2 <- pnad_setor_long %>%
  filter(variavel %in% c('comercio','servicos','construcao', 'industria')) %>%
  group_by(variavel) %>%
  filter(date == max(date)) %>%
  ungroup()



pnad_setor_long %>% 
  filter(variavel %in% c('comercio','servicos','construcao', 'industria')) %>% 
  filter(date > "2020-01-01") %>% 
  ggplot()+ 
  geom_line(aes(x =date, y= valor, colour = variavel), size = 0.8)+ 
  scale_colour_manual(values = colours_5)+
  scale_x_date(breaks = pretty_breaks(n = 8))+
  theme_pander()+ 
  theme(legend.position = 'top',
        strip.text = element_text(size = 8, face = 'bold')) +
  labs(x = '', y = 'Rendimento Médio',
       title = 'Rendimento médio por setor',
       caption = foot_ibge)+
  geom_text(data = last_obs_comp_2,
            aes(x = date, label = valor, y = ifelse(variavel == 'variavel', valor , valor ), color = variavel),
            hjust = -0.1,
            size = 2.5)




```

### Ranking Desocupação

|Ranking|	Estado | 	taxa (%)%)  |
|:--------|:-------------------|-------:|
|1°|  Santa Catarina	|3.2|
|2°|	Rondônia	|3.3|
|3°|	Mato Grosso|	|3.3 |
|4°|	Mato Grosso do Sul	|3.8|
|5°|	Tocantins	|4.3|
|6°|	Paraná	|4.4|
|7°|	Espírito Santo	|4.5|
|8°|	Goiás	|5.2|
|9°|	Minas Gerais	|5.3|
|10°|	Rio Grande do Sul	|5.9|
|11°|	São Paulo	|6.4|
|12°|	Roraima	|7.1|
|13°|	Acre	|7.2|
|14°|	Maranhão	|7.3|
|15°|	Pará	|7.4|
|16°|	Ceará	|7.5|
|17°|	Piauí	|7.6|
|18°|	Amazonas	|7.9|
|19°|	Alagoas	|8.1|
|20°|	Paraíba	|8.6|
|21°|	Amapá	|9.0|
|22°|	Rio Grande do Norte	|9.1|
|23°|	Sergipe	|9.1|
|24°|	Rio de Janeiro	|9.6|
|25°|	Distrito Federal	|9.7|
|26°|	Bahia	|11.1|
|27°|	Pernambuco	|11.5|




:::
:::
:::


:::

::: {.grid}

::: {.g-col-7}
## Desemprego em Pernambuco 

- Após contextualizarmos o cenário do desemprego no Brasil, é importante direcionarmos nosso foco para os resultados específicos de Pernambuco, conforme revelados pela Pesquisa Nacional por Amostra de Domicílios Contínua - Divulgação Trimestral do IBGE.

- Observamos que o ponto mais alto da série ocorreu em maio de 2021, atingindo 21.8\%. Esse resultado foi fortemente influenciado pelo impacto da pandemia. No entanto, houve uma queda acentuada na taxa de desemprego, chegando próximo a 12\% até o final de 2022.

-  Pernambuco, teve uma taxa de 11,5\% da sua força de trabalho desempregada no período de abril a junho de 2024. O valor é 2,6 pontos percentuais mais baixo do que o observado no mesmo período do ano passado, que foi de 14,2\%, e quase um ponto percentual (0,9\%) inferior ao apresentado no primeiro trimestre deste ano, de 12,4\%.

- Além disso, a taxa de participação na força de trabalho, foi de 54\% apresentando uma pequena melhora ao trimestre anterior que foi de 53\%, o resultado é importante, pois observa-se uma relação positiva entre a participação e a desocupação.

- Analisando agora o rendimento médio por setor, a série apresenta menos suavização em comparação com os resultados nacionais, devido à natureza da divulgação trimestral. No entanto, os resultados são mais voláteis. Em grande parte da série, o setor da industria registrou o melhor desempenho, seguidos de comércio, serviços e construção 

- Além disso, o rendimento médio real atingiu seu pico no último trimestre de divulgação, atingindo o valor de R\$ 3113. A massa de rendimento efetivo também apresentou um leve aumento em relação ao habitual, embora esses valores variem consideravelmente ao longo dos anos, desde 2015.

::: {.callout-note}

### **Conceito**

Pesquisa **Nacional por Amostra de Domicílios Contínua - Divulgação Trimestral** Visa acompanhar as flutuações trimestrais e a evolução, no curto, médio e longo prazos, da força de trabalho, e outras informações necessárias para o estudo do desenvolvimento socioeconômico do País. Para atender a tais objetivos, a pesquisa foi planejada para produzir indicadores trimestrais sobre a força de trabalho e indicadores anuais sobre temas suplementares permanentes

:::

::: {.callout-note}
 
**Observe os resultados nos gráficos ao lado**

:::


:::

::: {.g-col-5}
::: panel-tabset

### Taxa de Desocupação 

```{r fig.height=5, fig.width=5, }
desocupado_pe %>%
  mutate(date = as.Date(date)) %>%  # Converter date para o formato Date
  slice_tail(n = 24) %>%
  ggplot(aes(x = date, y = pd)) +
  geom_line(size = 0.8, colour = "gray") +
  scale_x_date(breaks = date_breaks("4 month"), labels = date_format("%b/%Y")) +
  theme(axis.text.x = element_text(angle = 45, hjust = 1)) +
  geom_point(size = 10, shape = 21, colour = "black", fill = alpha("darkblue", 0.5)) +
  geom_text(aes(label = pd), size = 3.5, hjust = 0.6, vjust = 0.6) +
  theme_pander() +
  xlab('') + ylab('Milhares de pessoas') +
  labs(title = "População desocupada na PNAD Pernambuco", 
       caption = foot_ibge) +
  theme(legend.position = "none")
```

### Taxa de Participação

```{r}

# Convertendo a série temporal para um dataframe
agregado_df <- as.data.frame(agregado_st)

# Adicionando a data como uma coluna separada
agregado_df$date <- time(agregado_st)

# Renomeando as colunas
names(agregado_df) <- c("desemprego_pe", "participacao_pe", "date")

# Transformando os dados em formato longo
agregado_df_long <- gather(agregado_df, variable, valor, -date)

# Plot facetado com tendência destacada e legenda
ggplot(agregado_df_long, aes(x = date, y = valor, color = variable)) +
  geom_line(size = 0.5) +
  geom_smooth(method = "lm", se = FALSE, aes(group = variable), color = "black", linetype = "dashed") + # Adiciona tendência
  facet_wrap(~ variable, scales = 'free') +
  labs(x = "Data", y = "Valor",title = "Desocupação e Participação", color = "Variável") +
  scale_color_manual(values = c("desemprego_pe" = "darkblue", "participacao_pe" = "gray"), 
                     name = "Variável",
                     labels = c("desemprego_pe" = "Desemprego", "participacao_pe" = "Participação")) +  # Mudando os rótulos da legenda de cores
  theme_pander() +
  theme(legend.position = "none")
```

### Relação Linear 

```{r}

filtered_data <- agregado_df_long %>%
  filter(variable %in% c('desemprego_pe', 'participacao_pe')) %>% 
  pivot_wider(names_from = variable,
              values_from = valor)


ggplot(filtered_data, aes(x = desemprego_pe, y = participacao_pe)) +
  geom_point() +
  geom_smooth(method = "lm", se = TRUE) +
  labs(x = "Desemprego", y = "Participação", title = "Relação entre Desemprego e Participação PE ") +
  theme_pander()
```

:::

::: {.g-col-5}
::: panel-tabset
### Rendimento por Setor

```{r fig.height=7, fig.width=7}

colours_4 <- c("darkblue","gray", "#d62728", "#ff7f0e")



last_obs_comp <- rendimento_pe_long %>%
  filter(variavel %in% c('comercio','servicos','construcao', 'industria')) %>%
  group_by(variavel) %>%
  filter(date == max(date)) %>%
  ungroup()



rendimento_pe_long %>% 
  filter(variavel %in% c('comercio','servicos','construcao', 'industria')) %>% 
  filter(date > "2021-01-01") %>% 
  ggplot()+ 
  geom_line(aes(x =date, y= valor, colour = variavel), size = 0.8)+ 
  scale_colour_manual(values = colours_4)+
  scale_x_date(breaks = pretty_breaks(n = 8))+
  theme_pander()+ 
  theme(legend.position = 'top',
        strip.text = element_text(size = 10, face = 'bold')) +
  labs(x = '', y = 'Rendimento Médio',
       title = 'Rendimento médio por setor Pernambucano',
       caption = foot_ibge)+
  geom_text(data = last_obs_comp,
            aes(x = date, label = valor, y = ifelse(variavel == 'variavel', valor , valor ), color = variavel),
            hjust = -0.1,
            size = 3.2)



```

### Rendimento Médio

```{r fig.height=7, fig.width=8}
ultima_obs <- tail(pnad_rendimento_tri, 1)

ggplot(pnad_rendimento_tri, 
       aes(x=date, y=value))+
  geom_line(size=.8, colour = "darkblue")+
  theme_classic()+
  labs(title = "Rendimento médio real Pernambucano", y = "Reais", x = NULL,
       caption = foot_ibge)+
   geom_text(data = ultima_obs, aes(label = value), hjust = -0, vjust = 0.5, color = "black")
 


```

### Rendimento Efetivo e Habitual 

```{r fig.height=6, fig.width=6}
# Convertendo para formato longo
massa_long <- massa_pe %>%
  pivot_longer(cols = c(habitual, efetivo), names_to = "Tipo", values_to = "Massa") %>%
  mutate(date = as.Date(date))  # Convertendo a coluna de data para Date

# Plot
ggplot(massa_long, aes(x = date, y = Massa, color = Tipo)) +
  geom_line(size = 0.8) +
  scale_color_manual(values = c("darkblue", "gray")) +
  theme_pander()+
  labs(x = "Data", y = "Massa de rendimento mensal real",
       title = "Massa de rendimento mensal real em Pernambuco",
       color = "Tipo") +
  ggplot2::theme(legend.position = "top")
```

:::


:::
:::
:::




